臺中高等行政法院判決
　　　　　　　　　　　　　　　　　　94年度訴字第00421號
　　　　　　　　　　　　　　　.
原　　　告　甲○○
訴訟代理人　李東興　律師
被　　　告　臺中縣政府
代　表　人　乙○○
訴訟代理人　丙○○
　　　　　　丁○○
上列當事人間因違章建築事件，原告不服內政部中華民國
94年6月2日台內訴字第0940002848號訴願決定，提起行政訴
訟。本院判決如下︰
　　主  文
原告之訴駁回。
訴訟費用由原告負擔。
　　事  實
一、事實概要：
    原告與訴外人共有之坐落臺中縣太平市○○○街口與長億六
    街銜接處土地，經臺中縣太平市公所於民國（以下同）93年
    6月28日以違章建築查報單查報為違建，被告認定該建物為
    未經許可擅自建造高約1.8公尺，長度約12公尺烤漆板造圍
    牆之違章建築，乃以93年7月28日府工使字第0930197152號
    違章建築補辦手續通知單通知原告於收到通知單後30日內，
    依建築法令規定申請補辦建造執照，原告逾期未補辦建造執
    照手續，被告乃依違章建築處理辦法第5條規定，以93年9月
    7日府工使字第0930235445號違章建築拆除通知單通知原告
    應執行拆除，並以93年9月15日府工程字第0930242143號函
    通知原告排定於93年9月24日上午10時派員於現場檢查及93
    年10月14日府工程字第0930270703號函通知原告本件違建經
    被告於93年9月24日派員會同公所人員前往強制執行拆除致
    不堪使用予以結案，並就違章建築拆除後之建築材料，依違
    章建築處理辦法第8條規定，應於拆除後7日內由違建人自行
    清除，逾期不清除者，視同廢棄物並依廢棄物清理法第11條
    第5款處理。原告不服提起訴願，經訴願決定以訴願不合法
    ，為不受理之決定，原告猶表不服，遂提起本件行政訴訟。
二、兩造聲明：
    (一)原告聲明求判決：
      1.被告應將所拆除之圍牆予以回復原狀。
      2.訴訟費用由被告負擔。
　　(二)被告聲明求為判決：
      1.原告之訴駁回。
      2.訴訟費由原告負擔。
三、兩造之陳述：
    (一)原告部分：
      1.原告於93年6月24日向台中縣太平市公所承辦人員陳明
        ，被指控之太平市○○○街口與長億六街銜接處，係訴
        外人王振生之違建房屋，地號福星段643號道路預定地
        ，而原告建築之圍牆係建築在附近之福星段644地號私
        有土地（都市計畫保護區內），與指控圍牆、違建現場
        簡圖、地點、地號及分區證明均不符合。
      2.縱原告之圍牆係違建，欲予拆除，仍須符合法定程序始
        得為之。然查，被告93年7月28日所為違章建築補辦手
        續通知單，限原告30日內聲請補照，指控錯誤，處分無
        效，被告又以93年9月7日違章建築通知書、拆除通知單
        通知原告逾期未補照，應予通知工程隊排定日期拆除，
        並以93年9月15日函排定93年9月24日上午10時派員於現
        場集合前往檢查，拆除隊竟於會同檢查人員尚未到達，
        且未定拆除日期前，於93年9月24日強行拆除，顯有違
        法之職。
      3.原告於93年6-7月間，向太平市公所舉發訴外人王振生
        之違建房屋，被告竟僅就原告坐落他處之圍牆予以拆除
        ，對於王振生坐落於指控位置內之違建房屋，迄今未予
        以拆除，顯有違法失職。
    (二)被告部分：
      1.就程序部分：「按人民因中央機關之違法行政處分，認
        為損害其權利或法律上之利益，經依訴願法提起訴願而
        不服其決定者，依行政訴訟法第4條第1項之規定固得向
        高等行政法院提起撤銷之訴。惟所謂行政處分，依訴願
        法第3條第1項之規定，則係指中央或地方機關就公法上
        具體事件所為之決定或其他公權力措施而對外直接發生
        法律效果之單方行政行為而言。而所謂發生法律上效果
        係由該行政行為直接發生者，該行政行為始得構成行政
        處分。若為實現已確定行政處分之接續執行行為，不得
        認為獨立之行政處分。」為高雄高等行政法院89年度訴
        字第1041號裁定要旨所明示。
      2.原告與訴外人共有之土地坐落臺中縣太平市○○○街口
        與長億六街銜接處土地上，未經許可擅自建造工作物─
        圍牆，經臺中縣太平市公所以93年6月28日太市工字第
        0930019709號違章建築查報單查報為違建，被告派員勘
        查認定該雜項工作物─圍牆為未經許可建造1層高約1.8
        公尺，長度約12公尺，材料為烤漆板造圍牆之違章建築
        ，被告乃以93年7月28日府工使字第0930197152號違章
        建築補辦手續通知單通知原告於收到通知單後30日內，
        依建築法令規定申請補辦建造執照，該通知單於93年7
        月30日送達原告，原告逾期未補辦建造執照手續，被告
        乃依違章建築處理辦法第5條規定，以93年9月7日府工
        使字第0930235445號違章建築拆除通知原告應執行拆除
        ，該通知於93年9月9日送達原告（有原告簽收之掛號郵
        件收件回執影本附卷可稽），原告遲於93年11月15日始
        提起訴願，已逾提起訴願之法定期間，此部份訴願為不
        合法並經內政部為不受理之決定在案。
      3.原告起訴陳稱，渠於93年6月24日向太平市公所主辦人
        員陳錦泉陳明，被指控之臺中縣太平市○○○街口與長
        億六街銜接處，係訴外人王振生之違建房屋，地號福星
        段643號道路預定地，而原告建築之圍牆係建築在附近
        福星段644號私有土地上（都市計畫保護區內）與指控
        圍牆違建現場簡圖、地點地號及分區證明均不相符合云
        云，惟查，建築法（以下簡稱本法）第4條所稱之建築
        物及第7條所稱之雜項工作物，凡有本法第9條新建、增
        建、改建、修建等建築行為，依本法第25條規定申請建
        造行為，應依本法法令規定檢具申請書件、書圖等相關
        資料文件向當地主管建築主管機關（被告）經審查合格
        ，並經領得建造（雜項）執照，始得動工興建，否則即
        構成違建（違章建築處理辦法第2條有明定）；至於原
        告所陳訴圍牆違建土地坐落不符乙節，經查與違建處理
        係以事實認定查處與土地坐落並無關連，被告依違章建
        築處理辦法第5條派員勘查現場，原告若能提出建造執
        照或雜項執照，方可認定其非屬違章建築。
      4.被告93年9月15日府工程字第0930242143號函通知原告
        排定於93年9月24日上午10時派員於現場檢查及93年10
        月14日府工程字第0930270703號函通知原告，本件違建
        經被告於93年9月24日派員會同公所人員前往強制執行
        拆除致不堪使用予以結案，並就違章建築拆除後之建築
        材料，依違章建築處理辦法第8條規定，應於拆除後7日
        內由違建人自行清除，逾期未清除者，視同廢棄物並依
        廢棄物清理法第11條第5款規定處理。惟查上開二函，
        乃屬93年7月28日府工使字第0930197152號違章建築補
        辦手續通知單（行政處分）之接續執行行為，核屬觀念
        通知，非為行政處分。
      5.原告就被告93年9月15日函排定93年9月24日派員執行，
        提出疑義乙節，被告係就行政處分與現場違建情形（構
        造、面積等）是否符合，先行予以確認，如若確認無誤
        ，即依法處理，依法並無違誤。
　　理  由
一、「人民與中央或地方機關間，因公法上原因發生財產上之給
    付或請求作成行政處分以外之其他非財產上之給付，得提起
    給付訴訟。因公法上契約發生之給付，亦同。」、「行政處
    分已執行完畢，行政法院為撤銷行政處分判決時，經原告聲
    請，並認為適當者，得於判決中命行政機關為回復原狀之必
    要處置。」行政訴訟法第8條及第196條分別定有明文。
二、行政處分執行完畢，其執行之效果繼續存在，而有回復原狀
    之可能者，無論系爭行政處分係於原告提起撤銷訴訟前，或
    合法提起撤銷訴訟後，執行完畢者，均應提起或續行撤銷訴
    訟；至於行政訴訟法第6條第1項後段所謂已執行完畢之行政
    處分適用範圍，應以行政處分執行完畢，且無回復原狀可能
    之情形為限；故於行政處分已執行完畢，且無回復原狀可能
    ，即應提起行政訴訟法第6條第1項之確認訴訟而非撤銷訴訟
    以為救濟。本件請求撤銷之拆除違建處分不僅已執行完畢，
    且縱將原處分撤銷亦無回復原狀之可能，提起本件之撤銷訴
    訟，並無法達其訴訟之目的，其起訴顯係欠缺保護必要，此
    部分經本院闡明後，經原告更正訴之聲明為回復原狀，先予
    敘明。
三、按「依法令或本於法令之行政處分，負有行為或不行為義務
    ，經於處分書或另以書面限定相當期間履行，逾期仍不履行
    者，由執行機關依間接強制或直接強制方法執行之。前項文
    書，應載明不依限履行時將予強制執行之意旨。」、「前條
    所稱之直接強制方法如下：‧‧‧五、其他以實力直接實現
    與履行義務同一內容狀態之方法。」行政執行法第27條及第
    28條第2項第5款分別定有明文。
四、查本件原告與訴外人共有之坐落臺中縣太平市○○○街口與
    長億六街銜接處土地，未經許可擅自新建建築物，經臺中縣
    太平市公所以93年6月28日93太市工字第0930019709號違章
    建築查報單查報為違建，被告認定該建物為未經許可擅自建
    造高約1.8公尺，長度約12公尺烤漆板造圍牆之違章建築，
    乃以93年7月28日府工使字第0930197152號違章建築補辦手
    續通知單通知原告於收到通知單後30日內，依建築法令規定
    申請補辦建造執照，該通知於93年7月30日送達原告（有原
    告簽收之掛號郵件收件回執影本附卷可稽），原告逾期未補
    辦建造執照手續，被告乃依違章建築處理辦法第5條規定，
    以93年9月7日府工使字第0930235445號違章建築拆除通知單
    通知原告應執行拆除，該通知於93年9月9日送達原告（有原
    告簽收之掛號郵件收件回執影本附卷可稽），被告復以93
    年9月15日府工程字第0930242143號函通知原告排定於93年9
    月24日上午10時派員於現場檢查，及93年10月14日府工程字
    第0930270703號函通知原告本件違建經被告於93年9月24日
    派員會同公所人員前往強制執行拆除致不堪使用予以結案，
    並就違章建築拆除後之建築材料，依違章建築處理辦法第8
    條規定，應於拆除後7日內由違建人自行清除，逾期不清除
    者，視同廢棄物並依廢棄物清理法第11條第5款處理，此為
    被告所不爭，足徵被告就系爭違章建築已通知原告補辦執照
    ，原告未依限辦理，並無不依程序處理違章建築之情形，亦
    非誤認其檢舉他人之樓房為違章建築，被告將之誤認為系爭
    圍牆之違章建築。至於原告指稱其檢舉他人違建樓房，被告
    不為處理，如有其事，原告得依其他程序檢舉，不在本件審
    酌之範圍，合併明。系爭被拆除之圍牆並無申請建築執照
    或雜項執照，既為原告所自承，是被告以上開函文通知原告
    限期補辦執照，而於原告逾期未補辦時另行通知將予拆除，
    核諸前揭行政執行程序，被告所為並無違誤，原告被拆除之
    圍牆既係違章建築，則原告請求回復原狀，顯屬無理由，應
    予駁回。
據上論結，本件原告之訴為無理由，依行政訴訟法第195條第1項
後段、第98條第3項前段，判決如主文。
中　　華　　民　　國　　94　　年　　11　　月　　3　　 日
                第二庭審判長法  官　王　茂　修
                            法  官　王　德　麟
                            法  官　林　金　本
以上正本證明與原本無異。
如不服本判決，應於判決送達後20日內向本院提出上訴書狀，其
未表明上訴理由者，應於提起上訴後20日內向本院提出上訴理由
書(須依對造人數附具繕本)；如於本判決宣示或公告後送達前提
起上訴者，應於判決送達後20日內補提上訴理由書(須附繕本)。
未表明上訴理由者，逕以裁定駁回。
提起上訴應預繳送達用雙掛號郵票390元(34元及5元郵票各10份)。
中　　華　　民　　國　　94　　年　　11　　月　　7  　　日
　　　　　　　　　　　　　　書記官　林　淑　雯
